【裁判字號】    92,台上,4925
【裁判日期】    920910
【裁判案由】    偽造文書
【裁判全文】
最高法院刑事判決                              九十二年度台上字第四九二五號
    上  訴  人  台灣高等法院檢察署檢察官
    被      告  甲○○
右上訴人因被告偽造文書案件，不服台灣高等法院中華民國九十一年三月六日第二審
更審判決（九十年度重上更(三)字第二四一號，起訴案號：台灣台北地方法院檢察署八
十四年度偵緝字第六七六號），提起上訴，本院判決如左：
    主  文
原判決撤銷，發回台灣高等法院。
    理  由
本件原判決以公訴意旨略以：被告甲○○於民國八十一年一月十日，與黃林韻芳合力
召集互助會，均任會首，約明平均分擔，含會首五十三人，每會新台幣（下同）一萬
元。每月十日在台北縣新店市新店分局消防隊，黃林韻芳工作處所之辦公室開標，並
自八十二年起，每年三、六、九、十二月之二十五日各加開標一次。被告為圖己利，
竟意圖為自己不法之所有，並基於概括之犯意，先後於八十一年五月十日、七月十日
，八十二年十二月二十五日，在上址，乘前來參與開標之會員不熟，向黃林韻芳及在
場會員，佯稱業經授權，擅自於標會單上偽簽會員之姓名，依序書寫呂淑芬三千三百
元、莊錫漢三千五百元、吳富美二千一百元，三度偽造署押，用資偽造各該會員以該
等金額競標之標單，並出示予黃林韻芳與到場會員行使之，均獲致得標，俱足以生損
害於黃林韻芳、呂淑芬、莊錫漢、吳富美及其餘活會會員。事畢，甲○○及不知情之
黃林韻芳旋即轉赴其他活會會員處，收取款項。各該活會會員均陷於錯誤，悉數交付
會款，前者（八十一年五月十日）計有活會會員四十六人，款項三十餘萬元；中者（
八十一年七月十日）活會會員四十四人，款項二十八餘萬元；後者（八十二年十二月
二十五日）活會會員二十四人，款項十八萬九千餘元。嗣經黃林韻芳、呂淑芬、莊錫
漢、吳富美等發現上情，而前揭標單三紙，則經被告於得標後即丟棄，均告滅失。因
認被告牽連涉犯刑法第二百十六條、第二百十條、第三百三十九條第一項罪嫌云云。
經審理結果，認被告之犯罪不能證明，因而撤銷第一審論處被告連續行使偽造私文書
，足以生損害於他人罪刑之判決，改判諭知被告無罪，固非無見。
惟查：(一)、審理事實之法院對於依法應予調查之證據雖已調查，如尚有其他依法應予
調查之部分並未調查，仍難遽為被告有利或不利之認定。卷查被告既供承會單上編號
三一至四九之會員係其介紹（原審法院重上更(三)字卷第十八頁），則被告究竟僅如其
所辯幫黃林韻芳介紹部分會員，或如黃林韻芳所指係各邀集部分會員合組互助會，其
二人均為會首，收取之首會會款由其二人均分？此與告訴人等之指訴是否真實可採之
判斷，至有關係，非不可傳喚會單上未打圈之各該會員調查釐清，業經本院前次發回
時予以指明。原審雖於九十年十一月三十日調查訊問時諭知被告查報會單上除告訴人
黃林韻芳圈起來以外的會員住址，被告於九十年十二月十三日向原審法院提出之陳報
狀指會單編號第三十五至四十號之會員為林鄭素貞（即會單所載會員素雲、素真、興
旺、進發、進明、貴珠），然林鄭素貞於八十五年一月八日接受檢察官訊問時及同年
三月二十日接受法官訊問時，均明確陳述其確參加八十一年一月十日之互助會，係以
「素貞」名義參加一會等語（八十四年偵緝字第六七六號案卷第五十四頁背面、第一
審卷第三十五頁正面），如果無訛，林鄭素真既僅參加一會，則「興旺」、「進發」
、「進明」、「貴珠」等會員是否另有其人，原審未詳加調查「興旺」、「進發」、
「進明」、「貴珠」等會員（會單編號第三十七至四十號）之確實身分，以究明是否
為被告假冒之會員，即為被告有利之認定，尚嫌速斷。又該陳報狀另稱會單編號四十
八之「張太太」及四十九之「春金」，即證人莊麗珍之姊莊春金，該會員之身分既已
確定，原審未予傳喚調查，以究明真相，亦有可議。再證人宋秀珠，告訴人吳富美、
莊錫漢均陳稱將會款交予被告，開標時被告亦曾在場，如果無訛，則黃林韻芳指被告
與其共同為互助會會首，被告曾偽造標單冒標會款，是否全屬虛偽而不可採，亦非不
可傳訊各已標取會款之死會會員，尤其在所爭執之呂淑芬、莊錫漢、吳富美等標取會
款後始標得會款之死會會員，以究明其等標會時係何人主持開標及標會之經過情形，
並由何人交付標得之會款，予以釐清。亦經本院前次發回更審時指明應予究明釐清，
原審仍僅傳喚業已訊問之莊麗珍（原審法院上更(二)字卷第五十七頁）、陳紅棗（原審
法院上訴字案卷第八十、八十一頁）、連美雲（第一審卷第五十五、五十六頁）等人
，另傳喚業已訊問且仍屬活會（會單編號第十九號）之廖紫芬（第一審卷第五十五、
五十六頁，原審法院上訴字案卷第四十一至四十三頁），然對會單所列之林國聚、王
文昌、吳秀英、楊陳秀女、邱春成、郭素琴、林政勳、林樹國、林森、朱玲瓏、柯
陳古樹、趙亭芳（會單編號一、六、七、八、十一、十二、十三、十四、十八、二十
四、二十七、二十八）等多位死會會員，未予傳喚調查，復未敘明不予調查之理由，
致瑕疵依然存在而有可議。(二)、證據之證明力，雖由法院自由判斷之，要必先有相當
之調查，始有自由判斷可言，故審理事實之法院，對於案內之證據，如未踐行調查程
序，即不得據為被告有利或不利之認定。被告前雖曾提出其本人與呂淑芬對話之錄音
帶一捲及錄音譯文一份（原審法院上訴字案卷第二十九至三十四頁），然原審於九十
一年二月二十日審判期日調查證據時，對於該捲錄音帶及錄音譯文，並未依法踐行調
查程序，有原審審判筆錄可稽，原判決竟謂「然被告提出與呂淑芬對話之錄音帶及譯
文，告訴人呂淑芬均未指明被告冒標，若其被冒標為何與被告對談時不明指被告冒標
，足見事有蹊蹺……。」，且對於該錄音帶之真實性，未為必要之論述說明，遽採為
被告有利之認定，亦有可議。(三)、審理事實之法院，對於案內與認定事實、適用法律
、罪名成立與否或於公平正義之維護或對被告之利益有重大關係之一切證據，除認為
不必要者外，均應依法詳為調查，然後基於調查所得之心證以為判斷之基礎；苟與認
定事實、適用法律有重要關係，或於公平正義之維護或對被告之利益，有重大關係之
事項，在客觀上認為應行調查之證據，又非不易調查或不能調查，而未依法加以調查
，率予判決者，於法自屬有違。告訴人黃林韻芳於原審法院第一次更審時稱：「（新
的會單何時製作的？）第二張會單是起會後一年內製成的」（原審法院上更(一)字卷第
四十五頁背面）；於原審法院第二次更審時於八十九年九月十三日狀稱：「……而後
、號（江太太）二會經甲○○先標下一會，事後揭發才向（江太太）說不然頂給
我（甲○○），而號書源是莊麗珍之子，年齡才四歲，哪懂的什麼跟會，如有心要
參加何不用自己真名，事必有因，非比尋常，從種種情形下我叫甲○○將會單收回來
更正……」等語（原審法院上更(二)字卷第八十七頁），如果無訛，卷附告訴人所提之
舊互助會單記載，編號號之江太太既於八十一年八月十日遭冒標，被發現後始改為
被告名義，而製作新會單前之舊會單上並無會員莊錫漢之記載，莊錫漢究竟何時取代
何會員加入該互助會？因與其如何能於八十一年七月十日標得會款（或被冒標）有關
？實情如何？原審未詳加調查釐清，即予判決，亦嫌速斷。又告訴人吳富美於偵查中
指稱：「……該會是黃林韻芳來邀我參加的，我參加二十、二十一、二十二即富美、
素珍、阿蓮三會，我自己標走二十一、二十二的會，後來黃林韻芳告訴我二十會已被
標了。」（八十四年度偵緝字第六七六號案卷第二十五頁背面）；於八十五年四月二
十四日第一審法院調查訊問時稱尚未得標（第一審卷第五十六頁背面）。然據告訴人
黃林韻芳於偵查中所提新互助會單內編號二十號「富美」之會員，所記載者為業已得
標。又八十七年四月一日原審法院第一次更審訊問調查時，訊以黃林韻芳：「吳富美
之會款是何人收取的？」黃林韻芳稱：「開標時，吳富美會打電話來問標金多少，若
甲○○有空便去收取會款，沒空方由我去收取」（原審法院上更(一)字卷第四十五頁）
，若然，吳富美所參與之互助會既於八十二年十二月二十五日遭冒標，為會首之黃林
韻芳何以不知情，直至八十三年十一月始發覺並告知吳富美？是否另有隱情，亦待查
明。又原審法院於八十五年七月十九日訊問筆錄記載法官問黃林韻芳：「會款交付會
員，會員如何簽收？」、「（黃林韻芳）庭呈簽收單，核後發還」等語（原審法院上
訴字卷第十六頁背面）。告訴人既有簽收單，非不能命其提出，以查明告訴人所指被
冒標之呂淑芬、莊錫漢及吳富美部分，究係由何人簽收受領會款？又呂淑芬、莊錫漢
及吳富美之會款分別於八十一年五月十日、八十一年七月十日及八十二年十二月二十
五日後各向何人交付？究係給付活會或死會會款？亦待究明。原審未詳加勾稽釐清，
遽為被告無罪之判決，其審理猶有未盡。檢察官上訴意旨指摘原判決不當，尚非全無
理由，應認仍有撤銷發回更審之原因。又刑事訴訟法第三百七十六條各款所列各罪之
案件，經第二審判決者，固不得上訴於第三審法院，惟與併合數罪之一部為非刑事訴
訟法第三百七十六條各款所列各罪之案件一併提起上訴時，經第三審法院認為係實質
上或裁判上一罪，則應認為皆得上訴於第三審法院，而第三審法院如認其確定事實與
適用法令當否不明時，自應一併發回。被告被訴涉犯刑法第三百三十九條第一項之詐
欺取財罪嫌部分，雖屬刑事訴訟法第三百七十六條第四款所規定不得上訴於第三審法
院之案件，惟公訴意旨認此部分與前開被訴行使偽造私文書部分有牽連犯裁判上一罪
之關係，因被告被訴之事實與適用法令之當否不明，尚待事實審法院調查釐清，依上
開說明此部分自應一併發回，附此敘明。
據上論結，應依刑事訴訟法第三百九十七條、第四百零一條，判決如主文。
中      華      民      國    九十二    年      九      月      十      日
                              最高法院刑事第三庭
                                  審判長法官  董  明  霈
                                        法官  林  茂  雄
                                        法官  王  居  財
                                        法官  張  祺  祥
                                        法官  池  啟  明
      右正本證明與原本無異
                                              書  記  官
中      華      民      國    九十二    年      九      月     十七     日


司法院資訊處製作；財團法人民間司法改革基金會備份。
